【裁判字號】    95,婚再,5
【裁判日期】    951108
【裁判案由】    再審之訴
【裁判全文】
臺灣板橋地方法院民事判決               95年度婚再字第5號
再審原告    乙○○
訴訟代理人  賴玉梅律師
            周福珊律師
再審被告    甲○○
訴訟代理人  莫怡萍律師
上列當事人間請求再審事件，於民國95年10月25日言詞辯論終結
，本院判決如下：
    主      文
原確定判決（本院94年度婚字第1289號離婚等之確定判決）廢棄
，再審被告之訴駁回。
再審及前審訴訟費用均由再審被告負擔。
    事實及理由
一、再審原告起訴主張：
(一)、兩造為夫妻並共同育有三名子女，再審被告於94年9 月向鈞
    院訴請准兩造離婚並將三名子女由其監護，又再審被告向鈞
    院陳稱再審原告於93年9 月23日離家不歸而行蹤不明，請求
    對再審原告為公示送達，經法院准許公示送達後以一造辯論
    而判決再審被告勝訴，該判決於95年4 月11日確定，再審被
    告持該判決去辦理戶籍登記並通知再審原告去警察局，再審
    原告於95年6 月14日去警察局，經警方告知始知法院判決兩
    造離婚，再審原告遂於95年6 月15日前往調閱戶籍謄本，始
    知此事。再審被告明知再審原告的住處，竟向法院陳稱再審
    原告行蹤不明而聲請公示送達，以此不當手段取得離婚判決
    ，再審原告因此於法定30日內，依民事訴訟法第496 條第1
    項第6 款規定提出本件再審之訴。
(二)、兩造結婚後原共同住在台北縣土城市○○路214 巷11號3 樓
    ，因再審原告與婆婆相處困難且再審被告發生外遇，再審被
    告於93年間央求再審原告暫時獨自搬到外面住，等以後找到
    房子，再審被告願意隨再審原告一起在外組織小家庭生活，
    再審原告不疑有他，遂於93年9 月23日暫時搬到台北縣土城
    市○○路○段256 巷5 號3 樓（再審原告的姐姐鍾財鳳家）
    居住，且該處與原來兩造住處僅係隔壁巷子的距離，再審原
    告搬至該處後，再審被告約2 、3 天即會前往探視再審原告
    一次，再審原告亦每週回去探視子女，附近鄰居均知悉兩造
    係隔巷而居，再審被告亦曾於94年間帶再審原告去朋友家聚
    會。又兩造於93年12月30日共同帶子女去青年公園遊玩，又
    於94年4 月間共同帶子女去承天寺登山賞花，又於94年6 月
    16日、94年7 月7 日共同帶子女去承天寺登山賞花，又於94
    年底（約11月間）共同帶子女至台北海洋館遊玩，此有照片
    多張可證，被告亦承認該事實，依兩造共同偕子女出遊情形
    ，可證明兩造雖分居但仍有共同生活往來之事實，並無婚姻
    重大難以維持之情形。又被告曾於93年6 月14日、95年1 月
    8 日，在原告的日記本內頁，先後二次分別寫下「鍾晴，對
    不起，真的對不起」、「請你原諒、對不起」等語；其中93
    年6 月14日的日記內頁係再審原告記錄再審被告與鄰居某女
    人交往、再審被告要再審原告暫時搬出去住等情形，再審被
    告在該頁下方位置寫下「鍾晴，對不起，真的對不起」，顯
    見再審被告已承認該事，是以兩造分居的過失在於再審被告
    。
(三)、再審被告提出之94年5 月14日離婚協議書，係因再審被告苦
    苦相逼，再審原告為緩和再審被告的情緒而簽名，兩造簽下
    離婚協議書以後，兩造仍共同多次帶子女至承天寺及台北出
    遊，依此可見再審原告並無離婚意願。
(四)、再審原告生活簡單樸素，無奢靡習慣，盡心料理家務，對公
    婆亦無不當行為，再審原告係應再審被告之請，暫時居住姐
    姐家，兩造雖暫時分居，但仍有共同出遊往來的事實，是以
    兩造婚姻並無任何裂痕，更無任何法定離婚事由，況且兩造
    分居的原因係在於再審被告在外結交女友，是以再審被告係
    屬有過失的一方。為此請求廢棄原確定判決，並駁回再審被
    告之訴等語。並聲明：如主文所示。
二、再審被告抗辯：
(一)、再審被告未曾同意再審原告離家出走，再審被告也不知再審
    原告係住在她的姐姐鍾財鳳家中，再審被告也未曾去過再審
    原告的姐姐鍾財鳳家中。再審原告的姐姐鍾財鳳及再審原告
    的其他朋友雖到庭作證，但是，再審被告否認其等證詞的真
    實性。再審被告都是於星期六、日，去鄰居楊鳳飛的家，找
    再審原告，因為再審被告在楊鳳飛的家的窗外聽到麻將聲，
    且看到再審原告的機車停在外面，才知道再審原告在楊鳳飛
    的家裡面打麻將。兩造雖曾於94年4 月間共同帶子女去承天
    寺登山出遊，但是兩造係約至山上相會，因此再審被告仍不
    知再審原告係住在伊姐姐家中。兩造已於94年5 月14日簽訂
    離婚協議書，可以證明再審原告已無意維持婚姻。
(二)、再審原告提出之日記本，其上的日期係再審原告自行填寫。
    至於再審被告雖在日記內頁寫下「對不起」，亦非針對日記
    所寫的事情，而是因為再審被告將20萬元出借給自己的姐姐
    張玉枝，導致再審原告不滿抱怨，再審被告當時隨手看其桌
    上的記事本，便在上面書寫「鍾晴，對不起，真的對不起」
    ，並非針對日記內容而向再審原告道歉。依再審被告的記憶
    ，再審被告當初寫「對不起」等字時，日記本的內頁係空白
    ，並無該等日記的記載。
(三)、原審判決已認定再審原告離家出走一年多而未共同生活，是
    以再審原告的不良素行已在原審查明至清，再審原告並無再
    審理由等語。並聲明：請求駁回再審原告之再審聲請。
三、【原確定判決之認定，及再審原告未逾再審的法定期間】：
    經查，再審被告於原審主張：渠於87年10月12日與大陸地區
    人民即再審原告鍾晴結婚，婚後再審原告來台共同居住台北
    縣土城市○○里○○鄰○○路214 巷11號3 樓，夫妻感情尚為
    融洽，育有長子張仕奇、長女張宜婷、次女張怡禎三人，再
    審原告後來物質奢華之行逕日趨明顯，兩造為此爭吵多次，
    又再審原告對於煮飯洗衣等家務相當憎惡，總是心不甘情不
    願草率為之，再審被告的父母見狀予以婉轉勸解，再審原告
    反而大聲喧嚷忤逆犯上，再審被告雖處於父母及配偶兩難之
    困境，未曾放棄居中溝通協調，惟再審原告的強烈物質金錢
    觀念仍無法改變，再審原告最後於93年8 月27日返台後，旋
    即於93年9 月23日無故離家不歸，再審被告除向管轄派出所
    報案協尋失蹤人口外，並四處打聽均無所獲，再審被告認為
    再審原告顯係惡意遺棄，且兩造已一年多未共同生活，婚姻
    發生嚴重破綻，難以繼續再維持，爰依民法第1052條第1 項
    第5 款及同條第2 項之規定請求准予離婚等語。
    原審以兩造之子女張仕奇、張宜婷到庭所證述，及原審於94
    年12月22日以電話聯絡轄區警方查明再審原告確實未住居在
    再審被告的戶籍地「台北縣土城市○○路214 巷11號3 樓」
    ，及原審向向內政部入出境管理局查明再審原告的入出國日
    期證明書1 份證明再審原告仍在台灣境內，爰依再審被告的
    聲請，對再審原告為公示送達通知，以一造辯論判決，認定
    再審被告所主張之事實為真實，准兩造離婚及將兩造所生三
    名子女的親權交由再審被告行使，該判決於95年4 月11日確
    定；此經本院調閱原審94婚字第1289號案卷宗核屬無誤。
    再審原告陳稱其遲於95年6 月14日接獲再審被告通知前往警
    察局始知悉離婚判決的存在，是以再審原告於95年6 月26日
    提出再審，並未逾民事訴訟法第500 條第2 項後段規定之30
    日再審期間。
四、【原確定判決有《民事訴訟法》第496 條第1 項第6 款「當
    事人知他造之住居所，指所在不明而與涉訟者」之情事】：
(１)查再審被告於原審起訴時，起訴狀記載再審原告地址為「台
    北縣土城市○○路214 巷11號3 樓」，原審通知書及判決書
    均寄至該處，由再審被告的父親或母親代收，或寄存派出所
    ，嗣再審被告聲請對再審原告為公示送達通知，經原審准許
    後，由再審被告將原審的法院公告通知登載於民眾日報，即
    依一造辯論而判決，此經本院調閱原審卷宗核對無誤。
(２)再審原告主張上揭地址係兩造原來的共同住處，但因婆媳不
    和及再審被告發生外遇等原因，再審被告央求再審原告暫時
    搬至再審原告的姐姐家住，亦即再審被告完全知悉再審原告
    實際居住在胞姐鍾財鳳的住處「台北縣土城市○○路○段
    256 巷5 號3 樓」等情。再審被告則否認知悉此事。經查：
(1)、證人鍾財鳳（再審原告的姐姐）到庭證稱：「再審原告是93
    年中秋節後搬到我家住，因再審原告說她的公公看她不順眼
    ，當天晚上再審被告也有到我家來，再審原告在哭，我有問
    再審原告是否要回家，再審原告說再審被告並沒有叫她回家
    ，她不知道怎麼回去。再審被告到我家時，兩造有在我家坐
    談2 至3 小時，我不方便介入兩造談話，我都是讓兩造自己
    談。後來再審原告常常於星期六晚上5 、6 點去再審被告家
    中接小孩，再審被告就會在7 、8 點時來我家接小孩。今年
    （95年）初，快過農曆年時，再審被告有帶小孩到我家，有
    停留2、3 小時。再審被告於一個月約有2 、3 次到我家，
     都 會進到我家中，再審被告曾經在我家把再審原告買的麻
    將拿走，這件事我兒子也知道。即去年（94年）離婚訴訟期
    間，再審被告都有到我家，但是今年再審被告來我家時，都
    只有到樓下，沒有進屋內，再審被告於今年（95年）來我家
    都是來找再審原告的。再審原告到現在還是住我家，她從93
    年中秋節到現在都是住我家，也有辦理流動戶口」、「我現
    在住的房子是於90年4 月20日住進去的。再審被告的姐姐在
    市場賣雞肉，她看到租屋公告後，由再審被告的哥哥介紹我
    去租該房子」、「（法官問：）去年春天4 月桐花季，是否
    有與兩造去賞花？（證人回答）有，有照片為證據，我與兩
    造及他們的小孩一起去土城賞花」、「當初我妹妹（再審原
    告）到我家住，是經過再審被告同意的，再審被告有跟我說
    過，先讓再審原告到我家暫住，他會再去外面租房子讓再審
    原告住。再審被告說因再審原告與他的家人相處不好，才要
    讓再審原告住外面，誰知道後來再審被告沒有去租房子，我
    有問過再審被告，再審被告說沒有找到房子租。兩造去土城
    承天寺玩時都很快樂，所以都沒有談到租房子這件事情」等
    語。
(2)、證人鄭美秀（再審原告的朋友）到庭證稱：「我之前住在再
    審被告家的對面。再審原告有住在她的姐姐家中，好像是因
    為夫妻吵架，再審被告知道再審原告住在她的姐姐家中。再
    審被告之前曾經在我們家的前面聊天。我於去年（94年）中
    時，曾經去再審原告姐姐家中，看到再審被告帶小孩也去再
    審原告的姐姐家玩，所以再審被告應該知道再審原告在她的
    姐姐家中，當時湯賽珍也在再審原告的姐姐家中，大家都有
    看到。再審原告住姐姐家的期間，也有回再審被告家去看小
    孩，因為我們曾經帶小孩一起去運動場散步，再審原告回去
    看小孩次數還算多」等語。
(3)、證人湯賽珍（兩造的鄰居）到庭證稱：我與兩造是斜對面鄰
    居，都住在土城市○○路，所以我知道兩造的情況。再審原
    告是有去土城市○○路的姐姐住處，大約住一年多，這一年
    多，我有看過再審被告去學府路找再審原告一次。再審原告
    去她姐姐家住，是因他們夫妻間有點問題。再審被告知道再
    審原告住她姐姐家。我有看過再審原告於星期六、日回家看
    小孩。再審原告去住學府路，是94年間的事情。再審被告也
    有去過我家，當時是94年6 、7 月時，當時再審原告在我家
    與我玩麻將，再審被告來我家找再審原告回家，所以再審被
    告知道再審原告的行蹤」。
(4)、證人陳麗玉（再審原告的朋友）到庭證稱：「我是再審原告
    的朋友，我之前不認識再審被告，後來因打麻將，我才認識
    再審被告。我是在楊鳳飛家中打麻將時認識再審被告，當時
    再審原告也有去打麻將，每次打麻將時，再審被告都會在外
    面打手機或是在外面一直叫，因我們是在一樓打麻將，從外
    面可以看到，這是去年（94）年底的事情，因再審被告常常
    在外面叫，我才認識再審被告。再審原告常常於星期六早上
    去帶小孩出來，到再審原告的姐姐（鍾財鳳）家，再審被告
    則會晚上去接小孩，因我是去再審原告的姐姐家時才知悉此
    事，因再審被告會到再審原告的姐姐家按門鈴，再審原告會
    將小孩送下樓。這是去年（94）年底之前的事情」等語。
(5)、證人周杏旻（再審被告的鄰居）到庭證稱：「我是再審被告
    的樓上鄰居。93年8 、9 月以後，兩造常常有吵架，我住他
    們樓上有聽到，我才知道這是婆媳吵架。後來於93年8 至12
    月期間的每個星期六，我會看到再審原告出現在樓下，94年
    上半年時，我約一個月看到再審原告回來一次，我是在樓下
    碰到再審原告；94年下半年到現在，我約2 至3 個月看到再
    審原告回家一次，我都是在樓下看到再審原告，或是在我的
    陽台抽菸時看到再審原告出現在樓下，我不清楚再審原告是
    否有進入屋內」等語。
(6)、證人林燕彰（再審被告的鄰居）到庭證稱：「我住在再審被
    告的樓下，這一、二年，我沒有看過再審原告回家過。我在
    93年時知道再審原告，是再審被告跟我說的，但是我在學府
    路的市場有看過再審原告，因為我在市場做生意」等語。
(7)、證人張翠娥（再審被告的姐姐）到庭證稱：「再審原告於93
    年9 月離家，再審原告懶惰，婆婆嘮叨，再審原告不高興，
    所以再審原告就搬走，我知道再審原告搬家，但是我不知道
    再審原告搬到何處。但是我聽再審被告說，再審原告只有一
    位姐姐親人在臺灣，所以我想再審原告應是在她姐姐家住，
    我沒有問再審被告，到底再審原告去何處，但是我有勸再審
    被告將再審原告找回來。93年底時，再審原告回家看小孩，
    我有勸再審原告回家，我母親也有勸再審原告回家，再審原
    告都不理我們。94年以後，再審原告就比較少回家。我曾經
    勸再審原告回家有1 、2 次，其中一次再審原告與我吵架，
    再審原告揚言要離婚，並說再審被告拖拖拉拉，我只是請再
    審原告回家而已」、「我只知道再審原告的姐姐家住在市場
    裡面」等語。
(8)、兩造的兒子張仕奇亦到庭證稱：「我現在念幼稚園，母親現
    在與阿姨同住，我有去過那裡，是阿姨帶我去的，是母親到
    父親家接我去的，我去那裡都在看電視打電動。母親因愛說
    謊愛喝酒愛騙人，所以母親就出去住了。我現在與父親同住
    ，我有與父母到桐花公園去玩。我去阿姨家有10次，父親從
    來沒帶我去過，我去之後都是母親帶我回家，父親都知道我
    去那裡，因為我會跟父親說我要出去母親那裡，父親只有說
    不要太晚回家就可以了。照片（指再審原告提出之兩造與子
    女共同出遊照片）是父親母親帶我們出去玩所照的，當時父
    母沒有吵架。母親是在我幼稚園讀大班時不久就離家，我平
    常都是祖父祖母姑姑在照顧我，因為父親要上班。母親離家
    後，沒有常常帶我出去玩。」等語。
(9)、兩造的女兒張宜婷到庭證稱：「我有去過阿姨家，母親住在
    阿姨家，我有去過，都是母親帶我去的。我要與父親同住。
    父親沒有帶我到阿姨家找過母親。」等語。
(３)依上開9 位證人所述，均可以證明再審原告自離開兩造住處
    以後，一直住在其胞姐鍾財鳳的家；兩造的二名子女亦均多
    次隨再審原告前往其等阿姨鍾財鳳的住處遊玩，並將此事告
    知再審被告，其他證人亦證明再審被告曾前往鍾財鳳住處接
    子女或進入鍾財鳳住處，顯見再審被告明知再審原告實際住
    在鍾財鳳的住處即「台北縣土城市○○路○段256 巷5 號3
    樓」。況且鍾財鳳的住處與兩造原來的住處僅一街之隔，鍾
    財鳳的住處係再審被告的兄姐介紹鍾財鳳才去承租的，再審
    被告亦明知再審原告係大陸來台人士，其在台灣的唯一親人
    即鍾財鳳，是以再審被告豈會不知再審原告離家後的可能地
    址即鍾財鳳。再審被告雖一再否認知悉再審原告居住鍾財鳳
    的家，無非飾卸之詞，不足採信。
    本件再審被告明知再審原告未實際居住在「台北縣土城市○
    ○路214 巷11號3 樓」而係居住「台北縣土城市○○路○段
    256 巷5 號3 樓」，其竟未向原審陳明，致原審誤為再審原
    告行蹤不明，而為公示送達，使再審原告無從收受開庭通知
    而未能到場應訴或提出答辯，是以本件有《民事訴訟法》第
    496 條第1 項第6 款「當事人知他造之住居所，指所在不明
    而與涉訟者」之情事。
(４)按提起再審之訴，祇須主張原確定判決有民事訴訟法第496
    條第1 項或第497 條所列情形之一，即為合法（最高法院四
    十六年度台抗字第一一五號判例意旨參照）。本件再審原告
    以再審訴狀表明依民事訴訟法第496 條第1 項第1 款規定為
    再審理由，形式上合於法定程式，本院自應進而就其再審之
    訴有無再審理由予以審究。
五、再查：
(1)、再審原告主張：再審被告於93年6 月14日、95年1 月8 日，
    在原告的日記本內頁，先後二次分別寫下「鍾晴，對不起，
    真的對不起」、「請你原諒、對不起」等語，其中93年6 月
    14 日 的日記內頁係再審原告記錄再審被告與鄰居某女人交
    往及再審被告要再審原告暫時搬出去住之情形，業據再審原
    告提出該日記本內頁影印二張（即卷內的原證3 及原證4 號
    ）為證。再審被告雖辯稱渠在該日記本寫下「對不起」等字
    句時，日記本內頁係空白云云。
    惟查，再審原告提出之93年6 月14日之日記影本（即原證3
    號），該頁的上半部係再審原告記載再審被告的外遇事件及
    再審被告要求伊暫時搬去姐姐家住一陣子等語，共記載了13
    行的文字，而再審被告緊接第13行以下，在該頁的下半部位
    置，寫下斗大的字體「鍾晴，對不起，真的對不起」，而非
    寫在該頁的上半部或中央位置，依經驗法則推斷，再審被告
    寫下「對不起」等文字時，應係該頁上半部已記載了日記文
    字，否則再審被告何以選擇寫在該頁的下半部呢？又再審被
    告亦不可能無故在再審原告的空白日記內頁寫下「對不起」
    等文字。是以再審被告所辯，顯與經驗法則有悖，不足採信
    。依再審原告提出之該份日記所載，再審被告已為其外遇事
    件向再審原告道歉且要求再審原告暫時搬到胞姐鍾財鳳的家
    居住，是以兩造分居的過失主要在於再審被告，堪以認定。
(2)、又再審原告主張：兩造於93年12月30日共同帶子女去青年公
    園遊玩，又陸續於94年4 月間、94年6 月16日、94年7 月7
    日共同帶子女去承天寺登山賞花，又於94年底共同帶子女至
    台北海洋館遊玩等情，不僅提出兩造及子女共同出遊的照片
    多張附卷為證，並經證人鍾財鳳及兩造的兒子張仕奇到庭證
    稱實在，且為被告所承認，堪信為真實。
    再查，證人曾坤德（再審被告的朋友）到庭證稱：「兩造有
    去過我家，……兩造到我家是前年（93年）與去年（94年）
    的事情，…在我兒子結婚後，兩造就沒有去過我家，…去年
    （94年）3 、4 月時，兩造有到我家聊天，…因為我兒子是
    去年（94年）農曆四月結婚的，兩造在我兒子結婚前有到我
    家，兩造到我家都是聊工作的事情，當時再審被告有說他們
    夫妻感情不好，當時兩造到時，是再審被告先到，再審原告
    後來才按電鈴晚到，兩造後來是一起走的」等語。
    依此調查，兩造縱自93年9 月起分居，但兩造於分居期間仍
    經常有良性互動，多次共同偕子女至戶外郊遊或共同至朋友
    住處聊天，顯見兩造婚姻並無重大破裂。
(3)、雖再審被告提出94年5 月14日之兩造離婚協議書，惟兩造簽
    訂該離婚協議書至今已逾一年，其等均遲未至戶政事務所辦
    理離婚登記，顯見兩造就離婚之事仍存猶疑，何況兩造簽訂
    該離婚協議書以後尚多次共同偕子女出遊，是以再審原告主
    張其係為緩和再審被告的情緒而勉強簽名，堪信為真實。因
    此再審被告不得執該離婚協議書謂兩造婚姻已達難以維持之
    重大事由。
六、依前揭第四段之 (２)的 九位證人所述，及第五段的日記及
    照片證據及證人曾坤德所述，堪認兩造分居係因再審原告與
    婆婆不和及再審被告的外遇事件，於再審被告的要求下，再
    審原告暫時搬至胞姐鍾財鳳的家居住，且兩造於分居期間仍
    維持良好互動往來。是以再審原告並無惡意遺棄再審被告之
    情形，兩造婚姻亦未達難以維持之重大破綻程度。從而，再
    審被告主張再審原告惡意遺棄再審被告、兩造婚姻有難以維
    持之重大事由，請求判決准兩造離婚及子女親權的行使云云
    ，均無理由。再審原告依民事訴訟法第496 條第1 項第6 款
    規定聲請再審，請求將本院94年度婚字第1289號確定判決廢
    棄，並駁回再審被告之訴訟，為有理由，爰將原確定判決廢
    棄，更為判決如主文第二項所示。
七、據上論結，本件再審之訴為有理由，依民事訴訟法第78條判
    決如主文。
中    華    民    國    95    年    11    月    8     日
                          臺灣板橋地方法院家事法庭
                              法  官    黃  惠  瑛
以上正本證明與原本無異。
如對本判決不服，應於收受判決後20日內向本院提出上訴狀（須
按他造人數附繕本並繳納上訴費用）。
中    華    民    國    95    年    11    月    8    日
                              書記官    楊  振  宗


司法院資訊處製作；財團法人民間司法改革基金會備份。
